【裁判字號】    98,刑智上易,85
【裁判日期】    981015
【裁判案由】    違反著作權法
【裁判全文】
智慧財產法院刑事判決
                                  98年度刑智上易字第85號
上  訴  人  臺灣高雄地方法院檢察署檢察官
被      告  甲○○
上列被告因違反著作權法案件，上訴人不服臺灣高雄地方法院98
年度審易字第760 號，中華民國98年7 月7 日第一審判決（起訴
案號：臺灣高雄地方法院檢察署97年度偵字第22899 號），提起
上訴，本院判決如下：
    主  文
上訴駁回。
    理  由
一、聲請簡易判決處刑意旨略以：被告甲○○係「幫幫忙綠茶連
    鎖專賣店」之負責人，於民國97年2 月25日，委託「開店設
    計有限公司」負責人即告訴人乙○○設計上開飲料店之商標
    及招牌等圖形，明知告訴人已交付「幫幫忙綠茶連鎖專賣店
    」之圖形等設計，為告訴人擁有著作權之著作，未經告訴人
    之許可或授權，不得非法重製，竟仍基於侵害他人著作財產
    權之犯意，於97年4 月間，擅自重製告訴人之上開著作，印
    製於其上開飲料店之招牌、衣服、貼紙上，以此方式侵害告
    訴人上開圖形著作之重製權，因認被告涉犯著作權法第91條
    第1 項之擅自以重製之方法侵害他人之著作財產權罪嫌云云
    。
二、檢察官上訴意旨略以：被告於審理時承認僅支付新台幣（下
    同）15,000元，即將告訴人之圖稿進行複製商標使用於整體
    店面，而觀之合約書上所載規定：「幫幫忙綠茶連鎖專賣店
    」之商標、橫直招牌、基本店內外觀配置、吧台、制服、杯
    碗、目錄、店卡、傳單、燈箱大圖、理念文案等等設計圖，
    待完工收齊尾款後於3 天內將設計圖檔建於光碟片內以做著
    作權轉移，若尾款未結清，則設計著作權與材料設備仍屬於
    開店設計公司所有。此契約書一式兩份均由被告簽字，意即
    被告當時同意遵守所有條文，縱然告訴人忘記簽其一合約，
    應認被告仍核閱過上開合約書規定，況且真如被告所述，告
    訴人同意賣圖，理應依約交付光碟，又豈會僅交設計圖紙本
    ，再由被告以該紙本去請他人再為設計？足見上開設計應尚
    於校稿階段，且告訴人發現後，亦於民國97年8 月5 日寄發
    存證信函請其改正，言明禁止被告使用，復亦給予被告時間
    改正，然被告仍繼續複製使用，顯見其侵害他人著作財產權
    之主觀犯意甚明云云。
三、按犯罪事實應依證據認定之，無證據不得認定犯罪事實；又
    不能證明被告犯罪者，應諭知無罪之判決；刑事訴訟法第15
    4 條第2 項、第301 條第1 項分別定有明文。又按刑事訴訟
    法上所謂認定犯罪事實之證據，係指足以認定被告確有犯罪
    行為之積極證據而言，如未能發現相當證據或證據不足以證
    明，自不能以推測或擬制之方法，以為裁判基礎，最高法院
    29年上字第3105號及40年台上字第86號分別著有判例可資參
    照。而認定不利於被告之事實，須依積極證據，茍積極證據
    不足為不利被告之認定時，即應為有利於被告之認定；又認
    定犯罪事實所憑之證據，雖不以直接證據為限，間接證據亦
    包括在內，然而無論直接證據或間接證據，其為訴訟上之證
    明，須於通常一般之人均不致有所懷疑，而得確信其為真實
    之程度者，始得據為有罪之認定，倘其證明尚未達到此一程
    度，而有合理之懷疑存在而無從使事實審法院得有罪之確信
    時，即應由法院為諭知被告無罪之判決，且告訴人之告訴，
    係以使被告受刑事訴追為目的，是其陳述是否與事實相符，
    仍應調查其他證據以資審認，最高法院亦分別著有30年上字
    第816 號、76年台上字第4986號、52年台上字第1300號判例
    可資參照。
四、公訴意旨認被告甲○○涉有前開違反著作權法之罪嫌，無非
    係以告訴人乙○○之指述、告訴人出具之圖形著作、報價單
    、被告與告訴人簽訂之合約書及扣押筆錄、扣押物品目錄表
    、現場照片7 張等為其論據。訊據被告堅詞否認有何違反著
    作權法之犯行，辯稱：因想自行開店，遂以電話聯絡並委託
    乙○○做開店設計，在97年2 月27日雙方第二次接洽時，乙
    ○○提出一報價單說明店面設計之事宜及所需費用，其認價
    錢合理，就在契約上簽名並交付定金15,000元予乙○○，但
    考量到契約上註明設計稿僅以3 次為限之字樣，擔心設計之
    圖樣不合己意，遂向乙○○表明不願簽約請求返還定金，此
    時，乙○○向其表示可將此款項當作設計商標圖形之費用，
    如果滿意，再進一步洽談其他設計，此即為何其所持之合約
    書上未有乙○○簽名之緣故；嗣於同年3 月3 日，乙○○依
    約完成設計圖，並表示原委託內容僅有字樣設計，倘其願意
    同意由乙○○施作後續之設計及工程，設計圖上額外設計之
    動物圖樣就免費贈送，其當時雖有些心動，然乙○○所提出
    新報價單之金額竟比前次報價之金額高出許多，其遂表明僅
    願就前次洽談之圖形設計費用事宜簽約，並支付不足之款項
    3 萬元購買後續之製圖事宜，但乙○○表示如僅購買圖形，
    單價則需提高至6 萬元，其認為不合理遂未予簽約，嗣後雙
    方又經多次協調均未達成協議，其便於97年4 月間依其購得
    之圖形另雇用他人製作店面招牌等物品，故其係合法購得該
    設計圖而使用，並無違反著作權法之行為等語。
五、經查：
  (一)被告甲○○係「幫幫忙綠茶連鎖專賣店」之負責人，於97年
    4 月間，將告訴人乙○○所設計之「幫幫忙綠茶連鎖專賣店
    」圖形設計，印製於其上開飲料店之招牌、衣服、貼紙上，
    而於97年8 月11日為告訴人發現報警查獲等情，業據證人即
    告訴人乙○○於警詢時證述明確（參警卷第6 頁），並有高
    雄市政府警察局小港分局搜索扣押筆錄、扣押物品目錄表、
    證物品發還暫代保管書、「幫幫忙綠茶連鎖專賣店」圖形設
    計及現場照片7 紙附卷可稽（參警卷第9 ～16、21、24～27
    頁），且為被告所不否認，是此部分之事實，堪以認定。
  (二)聲請簡易判決處刑意旨固指稱：依據被告與告訴人乙○○於
    97 年2月25日所簽訂之契約內容，告訴人所設計之設計圖，
    須待完工收齊尾款後於3 天內將設計圖檔建於光碟片內以做
    著作權轉移，若尾款未結清，則設計著作權與材料設備仍屬
    於告訴人所有，本件依上開契約，被告僅支付15,000元之定
    金，自無從取得告訴人所設計圖樣之著作權，故被告明知及
    此，仍使用告訴人上開圖形著作，顯見主觀上確有擅自以重
    製之方法侵害他人之著作財產權之犯意等語。證人即告訴人
    乙○○於原審審理時亦證稱：其係於97年2 月25日與被告簽
    訂契約並收受被告支付之15,000元定金後，方著手開始設計
    圖樣，圖樣設計出來後，因被告嫌費用太貴，只打算購買圖
    樣之商標，但其表示這整個就是1 個包裹設計無法單一出賣
    ，被告遂表明要回去與母親討論之後再決定，嗣被告就不再
    與其聯絡，直至97年8 月才看到被告已經將其所設計之圖樣
    商標用於招牌設計，其便發存證信函並報警等語（參原審卷
    二第33～36頁）。然查：
  1.細譯被告及告訴人乙○○分別於警詢中所提出97年2 月25日
    所簽立之契約書各1 份（參警卷第22、23頁），上開2 份契
    約書之內容均完全相符，唯一不同之處，乃被告所提出契約
    書上，僅有被告之簽名，並無告訴人乙○○之簽名，而告訴
    人乙○○所提出之契約書上，竟有被告與乙○○之簽名，故
    實情為何，即有探求之必要。告訴人乙○○於原審審理時固
    證稱：其所擬定之契約書係一式兩份，雙方各自看完條款後
    簽名，被告簽完契約後有表明其不用在契約上簽名，所以契
    約已經成立等語（參原審卷二第33～34頁）。惟被告既否認
    上開契約之成立，且檢察官及告訴人乙○○復無法提出何以
    被告取得無告訴人乙○○簽名之契約，仍可認定兩造就契約
    成立有合意存在之其他證據，是上開契約是否經雙方合意而
    成立等情，即屬有疑。
  2.再者，告訴人乙○○從事開店設計工作已15年，每位客戶均
    需簽約並交付定金一節，業據告訴人乙○○於原審審理時證
    述明確（參原審卷二第36～37頁），顯見告訴人乙○○並非
    不知契約須經雙方簽名，此觀之上開契約書上載有「此報價
    單經雙方簽名後即為合約書…，雙方各持1 份為憑」等語可
    明；且本件被告所委託之事項既與告訴人乙○○先前所承攬
    之其他案件並無不同，然告訴人乙○○明知及此，竟未在被
    告所持有之該份契約上簽名，此即與常理不合，亦反徵被告
    所辯：其在報價單簽名並支付定金15,000元後，因考量到契
    約上註明設計稿僅以3 次為限之字樣，擔心設計之圖樣不合
    己意，遂向乙○○表明不願簽約請求返還定金，此時，乙○
    ○向其表示可將此款項當作設計商標圖形之費用，如果滿意
    ，再進一步洽談其他設計，此即為何其所持之合約書上未有
    乙○○簽名之緣故等語，即非無據。
  3.況告訴人乙○○又證述：雙方契約於97年2 月25日已成立，
    97 年3月3 日會提出另份契約係因為被告要求更改合約等語
    （參原審卷二第34頁）。惟觀之97年3 月3 日之報價單（參
    原審卷一第13頁），除項次一之單價外，其餘項次之單價多
    半高於原先雙方所成立之契約，以一般消費者之角度言，於
    契約成立後，無非希望賣方尚能降低價金或贈與契約所未約
    定之項目，又豈有容認賣方將其餘契約款項之單價越修越高
    之理？再參以上開97年2 月25日之報價單中載有「此報價單
    7 日內有效」等語，足徵被告與告訴人乙○○就上開97年2
    月25日之契約尚未達成合意，故告訴人乙○○方於7 日後之
    97年3 月3 日又提出一新報價單與被告洽談之情，至為炯明
    。
  4.綜上，本件被告與告訴人乙○○於97年2 月25日之契約既未
    成立，從而，聲請簡易判決處刑意旨以上開未成立之契約條
    款，遽而認定被告明知尾款未結清，設計著作權仍屬於證人
    乙○○所有，而認被告主觀上有侵害告訴人乙○○著作權犯
    意一節，即有誤會。
  (三)上開被告及告訴人乙○○所提出日期為97年2 月25日之契約
    並不成立，則被告取得告訴人乙○○設計圖之緣由為何，則
    為本件審究之重點。茲分述如下：
  1.證人曾雅玲於原審審理證稱：其係於97年2 月27日陪同被告
    與告訴人乙○○洽談簽約事宜，被告雖有在契約上簽名並交
    付定金15,000元，但後來因被告對畫圖次數僅限3 次有疑義
    ，遂不願簽約並請求乙○○返還定金，但乙○○很希望談成
    這筆生意，便提議以該15,000元畫一部分的圖，如果滿意再
    畫後續3 萬元之部分，如果不滿意，也只是損失15,000元買
    到不喜歡的圖；嗣於97年3 月3 日乙○○交圖給被告，並提
    出新的報價單，被告雖對圖很滿意，但發覺該報價單與前次
    之價格並不一樣，因而表明僅希望以3 萬元買後續的圖形製
    作，但乙○○表示如果只要買後續的圖形製作，價格就要提
    高到6 萬元，雙方遂未達成合意等語（參原審卷二第25～27
    頁）。核與被告辯稱：當日因考量到契約上註明設計稿僅以
    3 次為限，擔心設計之圖樣不合己意，遂向乙○○表明不願
    簽約請求返還定金，此時，乙○○向其表示可將此定金當作
    設計商標圖形之費用，如果滿意，再進一步洽談其他設計；
    嗣於同年3 月3 日，乙○○依約完成設計圖，其當時雖滿意
    圖形之製作，然乙○○所提出新報價單之金額竟比前次報價
    之金額高出許多，其遂表明僅願就前次洽談之圖形設計費用
    事宜簽約，並支付不足之款項3 萬元，但乙○○表示如僅購
    買圖形，單價則需提高至6 萬元，其認為不合理遂未予簽約
    等語相符。並有被告所提告訴人乙○○所出具之97年3 月3
    日之報價單1 紙在卷可按（參原審卷一第13頁），審酌上開
    報價單與被告及告訴人乙○○先前先前所提之97年2 月25日
    報價單相較，除項次一之單價外，其餘項次之單價多半高於
    97年2 月25日之報價單，顯見證人曾雅玲及被告上開所述，
    當屬非虛；再參以被告於取得上開圖樣之設計圖後，迄今均
    未向告訴人乙○○索回上開已支付之15,000元等情，業據被
    告於原審審理時陳稱：因其認為買賣已經成交，故未曾向乙
    ○○討回先前所支付之15,000元等語明確（參原審卷二第24
    頁），足認被告主觀上確實認定該15,000元款項乃告訴人乙
    ○○設計商標圖形之費用，而非作為97年2 月25日報價單（
    契約）之定金，故於契約未談成時，亦未向告訴人乙○○要
    回先前已支付之15,000元等情，應可認定。從而，被告是否
    有擅自以重製之方法侵害告訴人乙○○著作財產權之行為，
    即屬有疑。
  2.至告訴人乙○○於原審審理時固證稱：其與被告簽約並收受
    被告之定金15,000元後，就將設計圖交給被告，因被告說要
    拿給被告母親看，其就向被告表明需付清尾款方得使用該設
    計圖，後來被告向其表示費用太貴，其就想說這件合作案應
    該無疾而終了，想不到後來被告竟將該圖用於其店內招牌等
    物品之設計，其只好發存證信函請求被告終止侵害著作權之
    行為等語（參原審卷二第36～37頁）。然被告與告訴人乙○
    ○所提97年2 月25日之契約並未簽訂完成等情，業如上述，
    且依該契約書所載內容：設計圖之定稿細節、木工工程等均
    需再當面確認簽字，於商標或設計施工圖確認後，再收取40
    ％之價金等情，有上開契約書附卷可查（參警卷第22頁），
    本件告訴人乙○○於交付設計圖後，既未向被告確定設計圖
    之定稿細節，且於被告未依約履行時，亦未催告被告履行契
    約所載確定設計圖之定稿細節及支付40％價金，反而於97年
    8 月5 日，逕自寄送載有「因承包問題而中止合作…台端行
    徑顯然已違反著作權法及背信罪要件」字樣之存證信函予被
    告收受，有該存證信函1 張附卷可參（見警卷第17頁），顯
    見告訴人乙○○主觀上亦認定上開97年2 月25日之契約並未
    成立，故方有未行法律途徑請求履行契約而逕自主張被告所
    為乃侵害著作權之舉；是上開契約既未成立，則告訴人乙○
    ○指稱被告所交付之15,000元乃契約定金一節，自難採信；
    再參以告訴人乙○○迄今均未返還被告所支付之款項15,000
    元之事實，業據告訴人乙○○於原審及本院陳述明確，然雙
    方之契約既未成立，告訴人乙○○又依何契約而主張上開價
    款乃定金而不用返還？益徵被告所辯：上開15,000元為證人
    乙○○設計商標圖形之費用，而非契約之定金等語，應可採
    信。
  3.綜上，本件被告所支付15,000元款項既為告訴人乙○○設計
    商標圖形之費用，並非契約之定金，從而，被告自可使用證
    人乙○○所交付之圖形設計以作為其店內招牌之設計，其所
    為自難認有何擅自以重製之方法侵害告訴人乙○○著作財產
    權之行為。
  (四)再觀之告訴人乙○○所交付予被告之圖形設計圖，其上除「
    幫幫忙」之文字設計外，尚有一動物圖形之設計，有圖形設
    計紙3 份在卷可佐（參警卷第19、21頁，原審卷一第12頁）
    ，然被告所用以製作店面招牌等物品之圖形設計，僅有「幫
    幫忙」字樣之文字設計而無上開動物圖形等情，有高雄市政
    府警察局小港分局搜索扣押筆錄、扣押物品目錄表、證物品
    發還暫代保管書及現場照片7 紙附卷可稽（參警卷第9 ～16
    、24～27頁），衡之常理，倘被告真有侵害著作財產權之犯
    意，其大可亦將上開動物圖形使用於其所製作之店面招牌等
    物品之上，然被告竟未為如此之行為，足見其主觀上尚無侵
    害告訴人乙○○著作財產權之犯意；再參諸被告所使用之上
    開圖形設計與告訴人乙○○所設計之圖形幾乎完全相同，此
    即與一般仿冒品均會就原有設計再加以增刪修改以避免著作
    權人查緝之情形有別，益徵被告所辯：因乙○○表明原委託
    內容僅有字樣設計，動物圖形乃額外設計，倘其願意同意由
    乙○○施作後續之設計及工程，設計圖上之動物圖樣就免費
    贈送，然其因認為價格太貴，遂未與乙○○簽約，故僅使用
    原委託範圍之文字設計，而未使用動物圖形設計等語，應可
    信實；從而，本件被告主觀上並無擅自以重製之方法侵害證
    人乙○○著作財產權之犯意，至為顯明。
六、綜上所述，本件尚無積極證據足以證明被告有何未得告訴人
    乙○○同意而為上開侵害著作財產權之行為，被告主觀上亦
    無擅自以重製之方法侵害告訴人乙○○著作財產權之犯意，
    檢察官認被告涉有重製罪嫌所憑之證據，尚未達一般人無合
    理懷疑之程度，即難據以為被告不利之認定，因此被告犯罪
    尚屬不能證明，原審因而為被告無罪之判決，認事用法，核
    無違誤。檢察官仍循告訴人乙○○請求執前詞上訴，核無理
    由，上訴應予駁回。
據上論斷，應依刑事訴訟法第368條，判決如主文。
本案經檢察官羅雪梅到庭執行職務。
中    華    民    國    98    年    10    月    15    日
                  智慧財產法院第二庭
                              審判長法  官  陳國成
                                    法  官  蔡惠如
                                    法  官  陳忠行
以上正本係照原本作成。
不得上訴。
中    華    民    國    98    年    10    月    15    日
                                    書記官  陳士軒


司法院資訊處製作；財團法人民間司法改革基金會備份。
